【裁判字號】    88,上訴,4079
【裁判日期】    890607
【裁判案由】    恐嚇等
【裁判全文】
臺灣高等法院刑事判決                          八十八年度上訴字第四七九號
    上  訴  人
    即  被  告  乙○○
    選任辯護人  陳信亮
右上訴人因恐嚇等案件，不服臺灣桃園地方法院八十八年度易字第五八三號，中華民
國八十八年八月三十日第一審判決（起訴案號：臺灣桃園地方法院檢察署八十七年度
偵緝字第二一九號）提起上訴，本院判決如左：
    主  文
原判決撤銷。
乙○○共同意圖為自己不法之所有，以恐嚇使人將本人之物交付，累犯，處有期徒刑
拾月。
    事  實
一、乙○○曾因違反麻醉藥品管理條例，經原審法院判處有期徒刑六月確定，於八十
    二年六月二十一日易科罰金執行完畢，猶不知悔改，緣丙○○（另案由台灣宜蘭
    地方法院檢察署偵查）於八十六年九月二十五日下午十七時許，酒後途經桃園縣
    平鎮市○○路、環南路口附近一００便利商店前，見在該處使用公用電話之甲○○、丁○○夫婦善良可欺，竟萌生為自己不法所有意圖之犯意聯絡，仗有幾分酒
    意，上前藉故甲○○瞄其一眼，向甲○○稱：「你很跩！」等語，出手毆打甲○○臉部，使甲○○受有臉部紅腫之傷害（傷害部分未據告訴），致甲○○、丁○○夫婦心生畏懼，乙○○於是時駕駛自用小客車恰巧經過該處，乃下車查問，經
    丙○○告以甲○○瞪他云云，乙○○竟聲稱，如這樣就抓起來踢踢打打，之後並
    得知丙○○意在取財，竟基於幫助丙○○恐嚇取財之意思，而向甲○○、丁○○
    夫婦提議包紅包予丙○○，甲○○、丁○○夫婦憚於丙○○淫威，由丁○○至一
    ００便利商店購買紅包袋後，將新台幣（下同）一千餘元裝入紅包袋交付丙○○
    ，惟丙○○嫌金額太少，不讓甲○○、丁○○夫婦離去，並要甲○○搭乘乙○○
    所駕之自用小客車，並向甲○○恫嚇稱：「上車絕對不會有事，如不上車會很難
    看：：」等語，以此脅迫使甲○○行無義務之事，致甲○○不得已而進入乙○○
    駕駛之自用小客車後座，丁○○因恐甲○○單獨上車遭遇不測，而亦上車乘坐該
    車前座，丙○○則與甲○○同坐後座，由乙○○駕駛前揭自用小客車駛離該處，
    丙○○即在車內向乙○○稱交給乙○○處理及十分鐘後原處見等語後，即先下車
    ，乙○○乃提議再包紅包予丙○○，甲○○夫婦不得已而同意，乙○○乃搭載甲○○、丁○○夫婦至平鎮市○○路農會提款機提領現金五千元，丁○○在紅包袋
    內裝入六千元並交付乙○○後，始得與甲○○脫身下車離去，乙○○再將所得之
    紅包內含現金六千元，交被丙○○。
二、案經被害人甲○○訴由桃園縣警察局平鎮分局報請台灣桃園地方法院檢察署檢察
    官偵查起訴。
    理  由
一、訊據被告乙○○固坦承確於右揭時地收受告訴人甲○○、丁○○夫婦交付之現金
    六千元，惟矢口否認有何恐嚇取財及妨害自由之犯行，辯稱：伊係偶然途經該處
    為友人丙○○排解車禍糾紛，及為甲○○夫婦解圍，並無恐嚇取財等犯行云云。
    惟查：
（一）右揭事實，業據告訴人甲○○及丁○○夫婦迭於警訊、偵查、原審法院及本院
      調查中指述綦詳。並經證人黃德榮於警訊、偵查中證稱：「當天一男子帶有醉
      意（丙○○）以一對年輕夫婦用眼睛看他，即兇狠地說『看什麼！』，並打該
      名先生一巴掌，該名太太到其店裡求救，該酒醉男子向我說伊現在是在打利頭
      ，等拿到錢再分其一份，我回答不關我的事，後來又有一男子（被告乙○○）
      開車經過，也下來問發生什麼事，該酒醉男子說那對夫妻用眼睛瞪他，開車的
      男子說如果是那樣，就抓起來踢踢打打，我見狀就說你怎能亂打人，那名酒醉
      男子跟那名開車男子說，這事等會再講，有利頭，後來就帶那對夫妻去隔壁巷
      子談，後來就坐那名開車男子的車離去．．．」等語（詳偵卷第六一頁）。
（二）衡諸告訴人甲○○、丁○○及證人黃德榮與被告乙○○及丙○○二人均無仇怨
      ，甲○○及丁○○並於本院審理中供稱被告乙○○曾代其等向丙○○說好話，
      自無誣陷之理，是甲○○、丁○○及證人黃德榮前開所述情節應堪採信。
（三）雖丙○○於原審及本院調查中均稱，係告訴人夫婦與其發生車禍云云。惟查此
      為甲○○夫婦所否認，且證人黃德榮於警訊、偵查及原審中，亦均未提及有車
      禍事，偵查中經訊問以：「當時有無稱發生車禍要對方賠？」答稱「沒有，只
      說瞄他而已。」（見八十七年偵字第二一九號卷第五十六頁背面）是足認丙○○所稱發生車禍，及被告乙○○辯稱為車禍排解糾紛云云，係卸責之詞，不足
      採信。丙○○係借端而恐嚇取財，具有為自己不法所有之意圖，足以認定。
（四）被告乙○○於警訊中自承不知丙○○真實姓名，僅知其綽號為「檳榔」，顯見
      其等並非深交，參諸被告既明知丙○○與甲○○夫婦爭執原因係丙○○認為甲○○用眼睛瞪他，雙方並未發生車禍，丙○○並無理由向甲○○、丁○○索取
      金錢，竟提議甲○○、丁○○夫婦包紅包予丙○○，且親自駕駛前揭自用小客
      車搭載甲○○、丁○○前去提領現金五千元，並收取甲○○夫婦交付之六千元
      ，證人黃德榮亦證稱丙○○確曾向被告稱有利頭乙節，顯見被告乙○○具有幫
      助丙○○向告訴人夫婦恐嚇取財之犯意。
（五）查被告辯稱係於丙○○毆打甲○○後，始到場一節，亦據甲○○、丁○○及證
      人黃德榮前後為一致之證述，此外亦無證據足認被告係駕車載乘丙○○到場，
      而先推由丙○○藉機滋事，再由被告出而附和。是堪信被告係事後恰巧經過。
      而被告於取得甲○○夫婦所交付之紅包後，亦有交付予丙○○，亦據丙○○於
      本院調查中供述在卷。查被告既未事先與丙○○串通共謀，事後亦未分得金錢
      ，是顯然並非以自己恐嚇取財之犯意而參與，而係基於幫助丙○○恐嚇取財之
      犯意而參與，惟其既向甲○○夫婦表示付錢給丙○○，並載甲○○夫婦提領現
      金，再予收受後交付丙○○，其顯已參與恐嚇取財之犯罪構成要件之行為，自
    亦應負共同正犯之責。
（六）至甲○○坐上被告之自小客車一節，據甲○○於原審及本院調查中均稱：係丙○○說不上車，會很難看等語（見原審卷第四十一頁、本院八十九年三月十六
      日訊問筆錄）。是直接脅迫甲○○上車，使甲○○行無義務之事，應係丙○○
      ，惟被告就此部分與之有犯意聯絡，且提供車輛，並於甲○○夫婦上車後，而
      將之載行，亦足認其有予丙○○助力而參與使甲○○行無義務之事之構成要件
      行為，自亦屬共同正犯。而此部分核其情節，甲○○夫婦係懼於丙○○之脅迫
      而上車，惟仍有自由意志，其行動自由尚未達被剝奪之程度，所為應屬刑法第
      三百零四條之強制犯行，而非同法第三百零二條之妨害自由犯行，附此敘明。
（七）綜上所述，被告乙○○否認犯罪，應屬卸責之詞，不足採信，本件事證明確，
      被告乙○○犯行，洵堪認定。
二、核被告乙○○所為，係犯刑法第三百四十六條第一項之恐嚇取財罪、第三百零四
    條第一項之強制罪。被告以上所犯係對二被害人即甲○○、丁○○為之，為一行
    為犯二罪名，應依刑法第五十五條規定，論以想像競合犯。被告以上所犯二罪之
    間，有方法結果之牽連關係，應依刑法第五十五條規定，應從較重之恐嚇取財罪
    處斷。被告基於幫助丙○○犯罪之意思而參與構成要件之行為，與丙○○均為共
    同正犯。起訴書雖未認被告犯有刑法第三百零四條第一項之強制罪，惟起訴犯罪
    事實欄已有論及，且此部分與恐嚇取財罪，亦有裁判上一罪之關係，自為起訴效
    力所及，而應併予審究。被告曾因違反麻醉藥品管理條例，經原審法院判處有期
    徒刑六月確定，於八十二年六月二十一日易科罰金執行完畢，有本院被告全國前
    案紀錄表一件在卷可憑，其於五年內再犯有期徒刑以上之本罪，為累犯，應依刑
    法第四十七條規定，加重其刑。
三、原審對被告論罪科刑，固非無見。惟查（一）被告係恰巧經過前開地點，而基於
    幫助丙○○犯罪之意思，參與恐嚇取財、強制罪等構成要件行為，並非以自己犯
    罪之意思先與丙○○串通共謀而實施犯罪，原判決所認事實，顯與實情不符。（
    二）被告與丙○○脅迫甲○○上車，係犯刑法第三百零四條之強制罪，原判決認
    係犯同法第三百零二條之妨害自由罪，亦有未合。原判決既有可議，被告上訴指
    摘原判決不當，即非全無理由，自應由本院將原判決撤銷改判，爰審酌被告犯罪
    之動機、目的、所生危害、犯罪後之態度及本院所認被告犯罪情節、所犯罪名較
    原審所認為輕等一切情狀，科處有期徒刑十月。
據上論斷，應依刑事訴訟法第三百六十九條第一項前段、第三百六十四條，刑法第三
百四十六條第一項、第三百零四條第一項、第五十五條、第四十七條，罰金罰鍰提高
標準條例第一條前段，判決如主文。
本案經檢察官李金定到庭執行職務。
中      華      民      國    八十九    年      六      月      七      日
                              臺灣高等法院刑事第十四庭
                                  審判長法  官  陳  祐  輔
                                        法  官  陳  國  文
                                        法  官  蔡  國  在
右正本證明與原本無異。
如不服本判決應於收受送達後十日內向本院提出上訴書狀，其未敘述上訴之理由者並
得於提起上訴後十日內向本院補提理由書（均須按他造當事人之人數附繕本）。
                                        書記官  丁  華  平
中      華      民      國    八十九    年      六      月      九      日
附錄：本判決論罪科刑法條全文
刑法第三百四十六條第一項：
意圖為自己或第三人不法之所有，以恐嚇使人將本人或第三人之物交付者，處六月以
上五年以下有期徒刑，得併科一千元以下罰金。
刑法第三百零四條第一項：
以強暴、脅迫使人行無義務之事或妨害人行使權利者，處三年以下有期徒刑、拘役或
三百元以下罰金。


司法院資訊處製作；財團法人民間司法改革基金會備份。
